臺灣高等法院臺中分院刑事判決　　　　　　　　　　九十一年度上訴字第二五五號
　　上　訴　人　臺灣彰化地方法院檢察署檢察官
　　被　　　告　乙○○
　　被　　　告　丁○○
　　共　　　同
　　選任辯護人　洪宗仁
右上訴人因被告等偽造文書等案件，不服臺灣彰化地方法院九十年度訴字第一二四○
號中華民國九十年十二月六日第一審判決（起訴案號：臺灣彰化地方法院檢察署八十
九年度偵字第七七九三號），提起上訴，本院判決如左：
      主  文
原判決撤銷。
乙○○、丁○○共同連續行使偽造私文書，足以生損害於他人，各處有期徒刑參月，
如易科罰金，均以參佰元折算壹日，均緩刑貳年。
      事  實
一、乙○○與丁○○係夫妻。緣乙○○之父曾鐵虎於民國（下同）八十九年三月十四
    日逝世，其法定繼承人有長男曾維籓、次男曾傑庭、三男曾正義（已於八十二年
    九月十六日死亡）之代位繼承人曾潤周、曾俊銓、曾固基、曾啟棋、曾弘毅等五
    人、四男乙○○、長女傅曾嬌姝、次女曾素貞等人。乙○○明知曾鐵虎生前在台
    灣銀行員林分行之存款，係曾鐵虎之遺產，應由曾鐵虎之所有上開繼承人共同繼
    承，竟與其配偶丁○○基於共同行使偽造私文書，以向銀行詐領曾鐵虎之遺產而
    圖不法所有之犯意聯絡，並均基於概括之犯意，先於八十九年三月十五日早上十
    時許，共同前往台灣銀行員林分行（設於彰化縣員林鎮○○路六三號），未向銀
    行承辦人員告知曾鐵虎已經死亡之事實，即推由乙○○填具金額新台幣（下同）
    八百五十五萬元之取款憑條一紙，再由丁○○在上開取款憑條上盜蓋曾鐵虎之印
    文一枚，據以偽造上開曾鐵虎名義之取款憑條私文書一紙完成，後即將乙○○另
    外填寫（並未蓋印）之台灣銀行匯出匯款單一紙，同時交給不知曾鐵虎已經死亡
    之銀行行員許瑞芬，使其陷於錯誤，因而同意乙○○與丁○○二人以曾鐵虎之名
    義，將曾鐵虎在上開銀行所開設帳號為000000000000號綜合存款帳
    戶之存款新台幣（下同）八百五十五萬元，以辦理質借轉帳跨行匯出之方式，匯
    至曾鐵虎在彰化縣永靖鄉農會所開設之00000000000000號之活期
    儲蓄存款帳戶。隨後，乙○○與丁○○又於同日中午十二時三十六分許，一起到
    彰化縣永靖鄉農會（設於彰化縣永靖鄉○○村○○路九五號），另推由丁○○填
    寫金額各為五十五萬元、及八百萬元之取款憑條各一紙，並在上開二紙取款憑條
    上面盜蓋曾鐵虎之印文各一枚，據以偽造上開曾鐵虎名義之取款憑條私文書二紙
    完成，後即同時交給不知曾鐵虎已經死亡之農會人員陳麗嬌，使其陷於錯誤，因
    而同意丁○○以曾鐵虎之名義提領現金五十五萬元，並同意將丁○○以曾鐵虎之
    名義另外提領之八百萬元，以每筆一百萬元之方式，轉入丁○○設於永靖鄉農會
    之六一四Ο一八Ο00000000ΟΟΟ一至六一四Ο一八Ο0000000
    0ΟΟΟ八號之存本取息儲蓄存款帳戶內，後再將上開存單交由曾林英美（檢察
    官另為不起訴處分確定）保管。乙○○與丁○○上開行使偽造私文書之行為，均
    足生損害於上開銀行、農會辦理曾鐵虎遺產（即存款）提領之正確性，亦足生損
    害於曾鐵虎之其他繼承人。
二、案經被害人丙○○訴由台灣彰化地方法院檢察署檢察官偵查起訴。
    理  由
一、訊據本案上訴人即被告（以下均簡稱為被告）乙○○、丁○○二人，對於乙○○
    之父曾鐵虎業於八十九年三月十四日死亡，其法定繼承人有長男曾維籓、次男曾
    傑庭、三男曾正義（已於八十二年九月十六日死亡）之代位繼承人曾潤周、曾俊
    銓、曾固基、曾啟棋、曾弘毅等五人、四男乙○○、長女傅曾嬌姝、次女曾素貞
    等人，以及伊等二人確有於前開時、地，以前開方法共同領取曾鐵虎之上開八百
    五十五萬元遺產等事實，已於偵、審中均坦承不諱，並有曾鐵虎除戶之戶籍謄本
    、繼承系統表各一件、曾鐵虎名義之上開台灣銀行員林分行與彰化縣永靖鄉農會
    取款憑條共三紙、台灣銀行員林分行匯出匯款單一紙、彰化縣永靖農會丁○○名
    下之存本取息儲蓄存款存單六紙、及彰化縣永靖農會於八十九年十二月十九日以
    永鄉農信字第三Ο八三號函撿附之曾鐵虎帳戶之交易往來明細表、以及台灣銀行
    員林分行於八十九年十二月二十六日銀員營字第六四五七號函撿附之曾鐵虎帳戶
    開戶及往來交易資料各一份附卷可稽。被告乙○○、丁○○二人於本院審訊時，
    亦未否認犯罪，但仍以：曾鐵虎生前之口述錄音，有提及其遺產之現金部分，在
    繳完稅後，其餘寄在被告乙○○名下，伊等二人才在與告訴人丙○○及大姐傅曾
    嬌姝商議之後，為前開領款之行為等語置辯。
二、惟查：（一）人之權利能力終於死亡，此於民法第六條定有明文。另繼承因被繼
    承人之死亡而開始，同法第一千一百四十七條亦有明文規定。本案被告乙○○之
    父曾鐵虎既於八十九年三月十四死亡，其在銀行之存款此後即應歸由曾鐵虎之全
    體繼承人因繼承而公同共有，縱使曾鐵虎生前有交待領款，被告乙○○、丁○○
    二人亦不得再以曾鐵虎之名義領款。且曾鐵虎既已死亡而喪失權利能力，依法亦
    無從再以其名義向銀行為提領存款之法律行為。經本院向台灣銀行員林分行及彰
    化縣永靖鄉農會函查結果，上開銀行與農會亦均向本院覆稱：存款戶如已死亡，
    其繼承人除提出被繼承人之存摺、存單之外，尚須由全體繼承人親持自己之國民
    身份證及印章，並檢具遺產稅繳清或免稅證明書、存款人死亡證明書（或除戶之
    戶籍謄本）、全體繼承人之戶籍謄本、繼承存款申請書等資料，始能向該銀行申
    領被繼承人之存款，且本案被告乙○○、丁○○二人於前開時、地領取曾鐵虎之
    存款時，並未告知曾鐵虎已經死亡，經辦人員（即許瑞芬、陳麗嬌）才陷於錯誤
    ，給予辦理提款等情，此有台灣銀行員林分行九十一年三月七日銀員營字第○九
    一四九○一一二四一號函與同月二十二日銀員營字第○九一四九○一四一八一號
    函、及彰化縣永靖鄉農會九十一年三月十一日永鄉農信字第五九六號函在卷可稽
    。參酌上情，曾鐵虎生前之上開口述錄音，顯不得資為被告乙○○、丁○○二人
    免責之依據。（二）另告訴人丙○○及證人傅曾嬌姝均否認有叫被告乙○○、丁○○二人領款之事，被告乙○○之堂叔曾瑞河在偵查中亦證稱：「他們兄弟就遺
    產分配發生爭執，就請我去處理，當時乙○○他們已把我堂哥（按指曾鐵虎）的
    八百萬定存轉存到丁○○在永靖農會的帳戶名下，丙○○不滿意，所以他們有發
    生爭執」等語，足證被告乙○○、丁○○二人此部分所辯亦非可遽信。且縱有此
    事，亦不能因而使被告乙○○、丁○○二人上開所為變成合法。（三）乙○○、
    丁○○上開行使偽造私文書之行為，復足生損害於前開銀行、農會辦理曾鐵虎遺
    產（即存款）提領之正確性，亦足生損害於曾鐵虎之其他繼承人，事證明確，被
    告乙○○、丁○○二人之上開犯行均堪認定。
三、核被告乙○○、丁○○二人所為，均係犯刑法第二百十六條、第二百十條之行使
偽造私文書罪、及同法第三百三十九條第一項之詐欺取財罪。所犯二罪之間，有
    方法結果之牽連關係，應依刑法第五十五條牽連犯之規定，從一重依刑法第二百
    十六條、第二百十條之行使偽造私文書罪處斷。至於其等盜蓋曾鐵虎印文之行為
    ，係偽造私文書之部分行為，已被吸收而不另論罪。又被告乙○○、丁○○二人
    偽造私文書之後又持以行使，其等偽造私文書之低度行為，已被行使偽造私文書
    之高度行為所吸收，亦不另論罪。再被告乙○○、丁○○二人先後二次行使偽造
    私文書之犯行，其犯罪時間緊接，犯罪構成犯罪要件相同，顯係基於概括之犯意
    反覆而為，應依刑法第五十六條連續犯之規定，論以一罪並加重其刑。被告二人
    就上開犯行，分別有犯意聯絡與行為分擔，皆為刑法第二十八條之共同正犯。因
    被告乙○○、丁○○二人所犯行使偽造私文書罪、及詐欺取財罪二罪之間，有牽
    連犯之裁判上一罪關係，故詐欺取財罪部分，雖未經起訴，亦為起訴效力所及，
    本院應併予審判。
四、原審判決就被告二人前開所犯，予以論罪科刑，固非無見，惟原審判決漏未認定
    被告二人尚有詐欺取財之犯行，尚有未洽。公訴人上訴意旨雖未指摘及此，但原
    審判決既有此部分不當之處，自屬無可維持，應由本院將原審判決撤銷改判。爰
    審酌被告二人均無犯罪紀錄、係因一時失慮而罹刑章、且就其等所提領之上開現
    金與存單亦與曾鐵虎之上開繼承人達成分配之協議，有上開協議書影本一件附卷
    可稽，並經告訴人丙○○於本院訊問時是認無誤等一切犯罪情狀，仍量處被告乙○○、丁○○各處有期徒刑三月。被告二人犯罪之後，立法院已於九十年一月四
    日修正刑法第四十一條之規定，並經總統於九十年一月十日公布施行，於同月十
    二日生效。依修正後刑法第四十一條第一項之規定，犯最重本刑為五年以下有期
    徒刑以下刑之罪，而受六個月以下有期徒刑或拘役之宣告，因身體、教育、職業
    、家庭之關係或其他正當理由，執行顯有困難者，得以一元以上三元以下折算一
    日，易科罰金。此與舊法須犯最重本刑為三年以下有期徒刑以下刑之罪，而受六
    個月以下有期徒刑或拘役之宣告，因身體、教育、職業、家庭之關係或其他正當
    理由，執行顯有困難者，始得以一元以上三元以下折算一日，易科罰金之規定相
    比較，以修正後之新法對被告有利，被告上開所犯既屬最重本刑為五年以下有期
    徒刑以下刑之罪，而受有期徒刑三月之宣告，本院爰依修正後刑法第四十一條第
    一項之規定，對被告二人均諭知易科罰金之折算標準。又被告二人既均無犯罪紀
    錄（有台灣彰化地方法院檢察署刑案資料查註紀錄表及本院被告全國前案紀錄表
    在卷可考），均因一時失慮致罹刑典，且就其等所領取之上開曾鐵虎生前存款，
    亦能與曾鐵虎之上開繼承人達成分配之協議，並依此協議而為交付，經此偵、審
    程序及刑罰之宣告，應已足促使其等二人知所警惕，信無再犯之虞，本院亦認其
    等二人所受之上開宣告刑，均以暫不執行為適當，亦均併諭知緩刑二年，以啟自
    新。
五、據上論斷，應依刑事訴訟法第三百六十九條第一項前段、第三百六十四條、第二
    百九十九條第一項前段，刑法第二條第一項前段、第二十八條、第五十六條、第
    二百十六條、第二百十條、第三百三十九條第一項、第五十五條、第四十一條第
    一項、第七十四條第一款，罰金罰鍰提高標準條例第二條，判決如主文。
本案經檢察官甲○○到庭執行職務。
中      華      民      國      九十一      年      五      月    八    日
                            　　　臺灣高等法院臺中分院刑事第三庭
                                        審判長法  官　陳　朱貴
                                              法　官  胡  忠  文
                                              法　官  廖  柏　基
右正本證明與原本無異。
如不服本判決應於收受送達後十日內向本院提出上訴書狀，其未敘述上訴之理由者並
得於提起上訴後十日內向本院補提理由書（均須按他造當事人之人數附繕本）。
                                              書記官  詹　錫　朋
中      華      民      國　  九十一     年      五       月     九     日
刑法第二百十條
偽造、變造私文書，足以生損害於公眾或他人者，處五年以下有期徒刑。
刑法第二百十六條
行使第二百十條至第二百十五條之文書者，依偽造、變造文書或登載不實事項或使登
載不實事項之規定處斷。
                                                              　　　　　Ｆ
